臺灣高等法院民事判決　九十年度上字第五五二號
　　　上　訴　人
　　　即新訴被告　己○○
　　　　　　　　　甲○○
　　　　　　　　　庚○○
　　　　　　　　　癸○○
　　　　　　　　　辛○○
　　　　　　　　　壬○○
　　　　　　　　　戊○○
　　　　　　　　　丙○○
　　　即新訴原告　乙○○
　　　　　　　　　丁○○
右當事人間無權占有事件，上訴人對於中華民國九十年三月二十九日臺灣宜蘭地方法
院八十五年度訴字第三一二號第一審判決提起上訴，被上訴人則於本院審理時就請求
上訴人辛○○、戊○○、己○○、壬○○、癸○○、甲○○、庚○○返還土地及請求
上訴人遷讓部分為訴之變更，本院判決如左：
    主      文
上訴駁回 (被上訴人請求上訴人辛○○、戊○○、己○○、壬○○、癸○○、甲○○
、庚○○返還土地及請求上訴人丙○○遷讓部分除外) 。
新訴被告辛○○、戊○○、己○○、壬○○、癸○○應將占用之、坐落二八九地號
如附圖編號１所示土地面積○．○一四○五六公頃、坐落二九○之一地號如附圖編
號１之１所示土地面積○‧○○三一九八公頃、坐落二八九地號如附圖編號２所示
土地面積○‧○○七七四六公頃、坐落二九○之一地號如附圖編號２之１所示土地
面積○‧○○二○八九公頃返還新訴原告及其他共有人全體；新訴被告庚○○應將占
用之、坐落二九○之一地號如附圖編號４所示土地面積○‧○○六四六七公頃、
坐落二九○之一地號如附圖編號５所示土地面積○‧○一○九五四公頃返還新訴原告
及其他共有人全體；新訴被告甲○○應將占用之、坐落二九○之一地號如附圖編號
３所示土地面積○‧○一四六八八公頃、坐落二八九地號如附圖編號３之１所示土
地面積○‧○○○二五九公頃返還新訴原告及其他共有人全體。
新訴被告丙○○應自坐落宜蘭縣蘇澳鎮○○段猴猴小段二九○之一地號如附圖編號４
所示面積○‧○○六四六七公頃之建物所坐落之基地遷出。
第二審訴訟費用關於上訴部分由上訴人辛○○、戊○○、己○○、壬○○、癸○○連
帶負擔八分之五、上訴人甲○○負擔八之一、上訴人庚○○負擔八分之二；關於新訴
部分由新訴被告辛○○、戊○○、己○○、壬○○、癸○○連帶負擔十六分之九、新
訴被告甲○○負擔十六之二、新訴被告庚○○負擔十六分之四、新訴被告丙○○負擔
十六分之一。
    事實及理由
甲、程序方面：
一、被上訴人於原審係請求上訴人丙○○應自坐落宜蘭縣蘇澳鎮○○段猴猴小段二九
    ○之一地號如附圖編號４面積○‧○○六四六七公頃之建物遷出，惟系爭建物係
　　另一上訴人庚○○所有而借予上訴人丙○○使用(詳後述)，被上訴人無權請求上
　　訴人丙○○遷出系爭建物，是以被上訴人於本院審理時變更此部分之聲明，請求
　　上訴人丙○○應自坐落宜蘭縣蘇澳鎮○○段猴猴小段二九○之一地號如附圖編號
　　４所示面積○‧○○六四六七公頃之建物所坐落之基地遷出，此訴之變更雖未經
　　上訴人丙○○同意，然被上訴人請求之基礎事實同一，是以依民事訴訟法第四百
　　四十六條第一項但書、第二百五十五條第一項第二款之規定，仍屬合法而應予准
　　許 (最高法院六十五年度台上字第二一八三號判例要旨「原告將原訴變更時，如
　　其訴之變更為合法，而原訴可認為已因撤回而終結，法院應專就新訴裁判，原審
　　既認被上訴人在原審變更之新訴為合法，原訴即可認為已因撤回而終結，乃竟將
　　第一審就原訴之裁判廢棄，自有未合。」足資參照) 。是以有關被上訴人請求上
　　訴人丙○○遷讓部分，本院將僅就變更後之新訴為審判。
二、又本件坐落宜蘭縣蘇澳鎮○○段猴猴小段二八九地號及同地段同小段二九０之一
    地號土地，原為被上訴人乙○○、丁○○所共有 (其中乙○○之應有部分均為四
    分之三、丁○○之應有部分均為四分之一) ，惟其等於八十五年十月二十九日起
    訴後，被上訴人乙○○於八十七年一月十四日將前開二筆土地之應有部分各四○
    ○分之三移轉登記予訴外人林旺仁所有，有土地登記謄本在卷可稽 (見本院卷第
    二六○、二六一頁) ，致該二筆土地為被上訴人乙○○、丁○○及訴外人林旺仁
    所共有，則被上訴人於原審請求上訴人辛○○、戊○○、己○○、壬○○、癸○
    ○應將占用之、坐落二八九地號如附圖編號１所示土地面積○．○一四○五六
    公頃、坐落二九○之一地號如附圖編號１之１所示土地面積○‧○○三一九八
    公頃、坐落二八九地號如附圖編號２所示土地面積○‧○○七七四六公頃、
    坐落二九○之一地號如附圖編號２之１所示土地面積○‧○○二○八九公頃返還
    被上訴人乙○○、丁○○；上訴人庚○○應將占用之、坐落二九○之一地號如
    附圖編號４所示土地面積○‧○○六四六七公頃、坐落二九○之一地號如附圖
    編號５所示土地面積○‧○一○九五四公頃返還被上訴人乙○○、丁○○；上訴
    人甲○○應將占用之、坐落二九○之一地號如附圖編號３所示土地面積○‧○
    一四六八八公頃、坐落二八九地號如附圖編號３之１所示土地面積○‧○○○
    二五九公頃返還被上訴人乙○○、丁○○，即不能達訴訟之目的，是以被上訴人
    於本院審理時，將此部分之聲明加以變更，請求上訴人辛○○、戊○○、己○○
    、壬○○、癸○○應將占用之、坐落二八九地號如附圖編號１所示土地面積○
    ．○一四○五六公頃、坐落二九○之一地號如附圖編號１之１所示土地面積○
    ‧○○三一九八公頃、坐落二八九地號如附圖編號２所示土地面積○‧○○七
    七四六公頃、坐落二九○之一地號如附圖編號２之１所示土地面積○‧○○二
    ○八九公頃返還被上訴人乙○○、丁○○及其他共有人全體；上訴人庚○○應將
    占用之、坐落二九○之一地號如附圖編號４所示土地面積○‧○○六四六七公
    頃、坐落二九○之一地號如附圖編號５所示土地面積○‧○一○九五四公頃返
    還被上訴人乙○○、丁○○及其他共有人全體；上訴人甲○○應將占用之、坐
    落二九○之一地號如附圖編號３所示土地面積○‧○一四六八八公頃、坐落二
    八九地號如附圖編號３之１所示土地面積○‧○○○二五九公頃返還被上訴人乙
    ○○、丁○○及其他共有人全體，自屬因情事變更而以他項聲明代最初之聲明，
    依民事訴訟法第四百四十六條第一項但書、第二百五十五條第一項第四款規定，
    並無不合，上訴人雖未同意，仍應准許 (最高法院七十一年台上字第三七四六號
    判例要旨「當事人因情事變更，而以他項聲明代最初之聲明，法律基於便宜之理
    由，在民事訴訟法第二百五十六條第三款固規定於訴訟無礙，不受同法第二百五
    十五條之拘束，但其在本質上仍屬訴之變更。而在第二審為訴之變更合法者，原
    訴可認為已因而視為撤回時，第一審就原訴所為判決，自當然失其效力。第二審
    法院應專就新訴為裁判，無須更就該判決之上訴為裁判。原審見未及此，就被上
    訴人變更之新訴准許，並命上訴人如數給付後，又將第一審判決予以部分廢棄，
    於法自屬有違。」足資參照) 。是以有關被上訴人請求上訴人辛○○、戊○○、
    己○○、壬○○、癸○○、甲○○、庚○○返還土地部分，本院亦將僅就變更後
    之新訴為審判，先此敘明。
乙、實體方面：
一、本件被上訴人主張：坐落宜蘭縣蘇澳鎮○○段猴猴小段二八九地號及同地段同小
    段二九０之一地號土地為被上訴人乙○○、丁○○與訴外人林旺仁所共有 (其中
    乙○○之應有部分為四○○分之二九七、丁○○之應有部分為四分之一、訴外人
    林旺仁之應有部分為四○○分之三) ，詎料上訴人辛○○、戊○○、己○○、壬
    ○○、癸○○無權占有、二八九地號如附圖編號１所示土地 (面積○．○一四
    ○五六公頃，並在其上因繼承而有加強磚造平房及鐵架造雨棚一棟，現由上訴人
　　辛○○使用中)、二九○之一地號如附圖編號１之１所示土地(面積○‧○○三
　　一九八公頃，並在其上因繼承而有鐵架造鐵皮頂平房一棟，現由上訴人辛○○使
　　用中)、二八九地號如附圖編號２所示土地(面積○‧○○七七四六公頃，並在
　　其上因繼承而有磚木造平房一棟，現由上訴人己○○使用中) 、二九○之一地
　　號如附圖編號２之１所示土地 (面積○‧○○二○八九公頃，並在其上因繼承而
　　有磚木造平房，現由上訴人己○○使用中) ；上訴人庚○○則無權占有、二九
　　○之一地號如附圖編號４所示土地 (面積○‧○○六四六七公頃，並在其上因繼
　　承而有磚木造平房一棟，現由上訴人丙○○借住) 、二九○之一地號如附圖編
　　號５所示土地 (面積○‧○一○九五四公頃，並在其上因繼承而有磚木造平房一
　　棟，現由上訴人庚○○使用中) ；而上訴人甲○○則無權占有、二九○之一地
　　號如附圖編號３所示土地 (面積○‧○一四六八八公頃，並在其上因繼承而有磚
　　木造平房一棟，現由上訴人甲○○使用中) 、二八九地號如附圖編號３之１所
　　示土地 (面積○‧○○○二五九公頃，並在其上因繼承而有磚木造平房一棟，現
　　由上訴人甲○○使用中) ，爰提起本訴，求為命上訴人辛○○、戊○○、己○○
　　、壬○○、癸○○應將、坐落二八九地號如附圖編號１所示土地上面積○．○
　　一四○五六公頃之加強磚造平房及鐵架造雨棚、坐落二九○之一地號如附圖編
　　號１之１所示土地上面積○‧○○三一九八公頃之鐵架造鐵皮頂平房、坐落二
　　八九地號如附圖編號２所示土地上面積○‧○○七七四六公頃之磚木造平房、
　　坐落二九○之一地號如附圖編號２之１所示土地上面積○‧○○二○八九公頃之
　　磚木造平房拆除，並將上開占用之土地返還被上訴人；上訴人庚○○應將、坐
　　落二九○之一地號如附圖編號４所示土地上面積○‧○○六四六七公頃之磚木造
　　平房、坐落二九○之一地號如附圖編號５所示土地上面積○‧○一○九五四公
　　頃之磚木造平房拆除，並將上開占用之土地返還被上訴人；上訴人甲○○應將
　　、坐落二九○之一地號如附圖編號３所示土地上面積○‧○一四六八八公頃之磚
　　木造平房、坐落二八九地號如附圖編號３之１所示土地上面積○‧○○○二五
　　九公頃之磚木造平房拆除，並將上開占用之土地返還被上訴人；上訴人丙○○應
　　自附圖編號４所示磚木造平房遷出 (原審為其勝訴判決，被上訴人於本院審理中
　　撤回對於假執行部分之聲請) 。嗣上訴人不服提起上訴後，被上訴人於本院答辯
　　聲明，請求駁回上訴人辛○○、戊○○、己○○、壬○○、癸○○、甲○○、庚
　　○○有關拆除附圖編號１、１之１、２、２之２、３、３之３、４、５所示建物
　　部分之上訴，並將請求辛○○、戊○○、己○○、壬○○、癸○○、甲○○、庚
　　○○返還土地及請求上訴人丙○○遷讓部分之聲明變更為：新訴被告辛○○、戊
　　○○、己○○、壬○○、癸○○應將、坐落二八九地號如附圖編號１所示土地
　　面積○．○一四○五六公頃、坐落二九○之一地號如附圖編號１之１所示土地
　　面積○‧○○三一九八公頃、坐落二八九地號如附圖編號２所示土地面積○‧
　　○○七七四六公頃、坐落二九○之一地號如附圖編號２之１所示土地面積○‧
　　○○二○八九公頃返還新訴原告及其他共有人全體；新訴被告庚○○應將、坐
　　落二九○之一地號如附圖編號４所示土地面積○‧○○六四六七公頃、坐落二
　　九○之一地號如附圖編號５所示土地面積○‧○一○九五四公頃返還新訴原告及
　　其他共有人全體；新訴被告甲○○應將、坐落二九○之一地號如附圖編號３所
　　示土地面積○‧○一四六八八公頃、坐落二八九地號如附圖編號３之１所示土
　　地面積○‧○○○二五九公頃返還新訴原告及其他共有人全體；新訴被告丙○○
　　應自坐落宜蘭縣蘇澳鎮○○段猴猴小段二九○之一地號如附圖編號４所示面積○
　　‧○○六四六七公頃之建物所坐落之基地遷出。
二、上訴人辛○○、戊○○、己○○、壬○○、癸○○、甲○○、庚○○ (下稱上訴
    人辛○○等七人) 則以：上訴人己○○、壬○○、癸○○、戊○○之先祖廖錦雲
    、上訴人甲○○之前手廖粗皮、上訴人庚○○均曾與被上訴人之前手王國欽之祖
    父王順水及另一共有人廖阿水就坐落蘇澳鎮猴猴大字猴猴字二九０地號土地訂有
    租賃契約，王國欽亦不否認，其於八十年十一月八日以羅東七支郵局第二十八號
    存證信函向廖錦雲、廖過枝、庚○○催繳租金，足以證之。雖廖錦雲、廖粗皮、
    庚○○另與被上訴人之前手王國欽之祖父王順水及訴外人廖阿水就坐落蘇澳鎮猴
    猴大字猴猴字二九０地號土地立有設定地上權契約書，惟其存續期間自民國三十
    八年十一月一日起至四十八年十月三十日止，早已屆滿，是以王國欽於原審證稱
    伊寄發前開存證信函之目的係為催繳地上權租金云云，即非可取。此外，王國欽
    之父王水泉生前亦曾以積欠六十六年起至七十一年止之租金為由，向蘇澳鎮調解
    委員會申請調解，要求給付租金，足證兩造間確有租賃關係存在，否則，被上訴
    人之前手豈會任令上訴人辛○○等七人及其等之被繼承人在系爭土地上建造房屋
    居住達數十年之久？益見上訴人辛○○等七人並非無權占有，被上訴人訴請上訴
    人辛○○等七人拆屋還地，即無理由等語置辯。並於本院就拆除建物上訴部分聲
    明：、原判決廢棄、右廢棄部分，被上訴人在第一審之訴駁回；惟鈞院如認
    關於返還土地部分係被上訴人提起另一新訴，則聲明請求駁回新訴。至於上訴人
    丙○○則以：伊居住之門牌號碼三十五號房屋，係向上訴人庚○○所借，並非無
    權占有，被上訴人訴請伊遷出系爭房屋坐落之基地，亦無理由等語置辯。並於本
    院答辯聲明：、原判決不利於上訴人丙○○部分廢棄、右廢棄部分，被上訴
    人在第一審之訴駁回；惟鈞院如認此部分係被上訴人提起另一新訴，則聲明請求
    駁回新訴。
三、查本件被上訴人主張其等與訴外人林旺仁共有二八九、二九０之一地號如附圖編
    號１、１之１、２、２之２、３、３之３、４、５所示土地，分別遭上訴人辛○
　　○等七人占有(占有使用情形，如附圖所示)，系爭土地上並有上訴人辛○○等七
　　人因繼承取得之加強磚造平房及鐵架造雨棚、鐵架造鐵皮頂平房、磚木造平房等
　　情，已據其等提出土地登記謄本、照片、稅籍資料等文件為證，且為上訴人辛○
　　○等七人所不爭執，復經原審勘驗，並囑託宜蘭縣羅東地政事務所派員測量在卷
　　，有土地複丈成果圖及勘驗筆錄在卷可稽 (見原審卷一第四二、一二五、一二六
　　、三五一至三五三頁) ，堪信被上訴人此部分之主張為真正。惟上訴人辛○○等
　　七人及上訴人丙○○均否認無權占有系爭土地，並分別以前開情詞置辯，則本件
　　應予審究之爭點，厥為上訴人辛○○等七人是否無權占有系爭土地？是否應拆屋
　　還地？上訴人丙○○應否返還附圖編號４所示建物坐落之土地？茲就上訴及新訴
　　分述如下：
(一)、上訴部分：
１、被上訴人之前手王國欽之祖父王順水曾與另一土地共有人廖阿水就坐落蘇澳鎮猴
    猴大字猴猴字二九０地號土地與上訴人己○○、壬○○、癸○○、戊○○之先祖
    廖錦雲、上訴人甲○○之前手廖粗皮、上訴人庚○○及訴外人廖莊阿桃、廖過枝
    等簽訂地上權契約書，面積或十八坪，或九坪，存續期間均自民國三十八年十一
    月一日起至四十八年十月三十日止，租金均為每年新台幣五角，有地上權設定契
    約書及土地登記謄本在卷可憑 (見本院卷第一七五、一七六、一八六、一八七、
    一九四、一九五、二○七至二一六頁) ；雖王國欽於八十年十一月八日向廖錦雲
    、廖過枝、庚○○、廖粗皮、廖旺枝、廖莊阿桃等人催告之羅東七支郵局第二十
    八號存證信函載明：「土地所有人王國欽坐落蘇澳鎮猴猴大字猴猴字二九０地號
    建地一筆，應有部分面積八公畝六五．五平方公尺，出租與對造廖過枝等六人建
    築使用，自六十六年起至今年尚未付分文租金，按一般土地法10％計算，每年應
    給付土地所有人新台幣八千九百七十元，加付利息0.06％，共計十四年十個月未
    付，應付租金十四萬一千零三十八元，今以存證信函通知建物所有人，請在接函
    後十日內與土地所有人連絡，並一次付清全部租金，如置之不理，將終止租賃契
    約」等語，惟所載面積與前開地上權契約之面積並不相符，且請求給付之租金亦
　　不相同，有存證信函在卷可稽(見原審卷一第二三○頁)；就該存證信函所載：「
    土地所有人王國欽坐落蘇澳鎮猴猴大字猴猴字二九０地號建地一筆，應有部分面
    積八公畝六五．五平方公尺，出租與對造廖過枝等六人建築使用，自六十六年起
    至今年尚未付分文租金，按一般土地法10％計算，每年應給付土地所有人新台幣
    八千九百七十元」等語觀之，王國欽向廖錦雲、廖過枝、庚○○、廖粗皮、廖旺
    枝、廖莊阿桃等人催告之真意，應係請求廖錦雲、廖過枝、庚○○、廖粗皮、廖
    旺枝、廖莊阿桃等人給付六十六年至八十年間無權占有系爭土地之相當於租金之
    損害金。否則，王國欽豈會要求廖錦雲、廖過枝、庚○○、廖粗皮、廖旺枝、廖
    莊阿桃等人依土地法之規定給付租金，而非按原地上權契約所載之每年五角請求
    給付？至於王國欽之父王水泉向蘇澳鎮調解委員會申請調解之對象係廖過枝，並
　　非上訴人，有該聲請調解書在卷可考(見原審卷一第二六七頁)，且所載之內容與
　　王國欽之前開存證信函大同小異，其目的應係請求廖過枝給付六十六年至七十一
　　年間無權占有系爭土地之相當於租金之損害金。否則，王國欽之父王水泉豈會要
　　求廖過枝依一般地價計算租金，而非按原地上權契約所載之每年五角請求給付？
　　是以上訴人辛○○等七人欲以此存證信函及調解書佐證被上訴人之前手王國欽與
　　其等間有租賃關係存在，即非可取。
２、又王國欽於八十年十一月八日寄發前開存證信函時，系爭土地之地上權尚未辦理
    塗銷登記，為兩造所不爭執，依當時土地登記規則之規定，地上權之存續期間縱
    已逾期，若未經土地所有權人提起訴訟請求塗銷地上權登記，該地上權登記仍繼
    續存在，則土地所有權人出售土地時，地上權人即有優先承購權，故而王國欽先
    以存證信函催告地上權人繳納地租，迨地上權人廖錦雲、廖過枝、庚○○、廖粗
    皮、廖旺枝、廖莊阿桃積欠地租達二年以上，即可依民法第八百三十六條第一項
    之規定，訴請法院判決塗銷地上權登記。惟土地登記規則於八十一年間修正，地
    上權期限屆滿，土地所有權人即可逕向地政機關申請塗銷登記，因之王國欽始於
    八十一年四月三十日單獨向羅東地政事務所辦理塗銷地上權登記，是以王國欽於
    原審證稱：「我寫存證信函的用意，是要辦理塗銷地上權，因他們 (指廖錦雲、
    廖過枝、庚○○、廖粗皮、廖旺枝、廖莊阿桃) 未給付地上權之權利金即租金，
    我才寄存證信函通知他們，目的是要塗銷地上權，但他們都未給付，所以我才塗
    銷地上權，將土地出售，我寄存證信函給六個地上權人的用意是要辦理塗銷地上
    權，因他們未給付地上權之權利金，後來因他們均未回覆，經蘇澳鎮公所調解，
    對造亦未到，塗銷後就未再向他們收取地上權權利金」等語 (見原審卷第二四七
    、二八四、二八五頁)，即非無稽。
３、雖證人王明輝於原審證稱：「我去王國欽家時，據王國欽說系爭土地有出租予廖
    家，當時因被告 (即上訴人)去找原告 (即被上訴人)，(原告)叫我去了解此事，
　　大概於幾個月前陪「姓廖」(即上訴人)去王國欽家了解」等語 (見原審卷一第三
　　四二頁反面) ，惟對於王國欽所謂之「出租」，究係指原地上權契約之租地關係
　　，抑或另訂之租賃契約，則未敘明，自不足為上訴人辛○○等七人與被上訴人之
　　前手王國欽間有租賃關係之佐證。又上訴人辛○○等七人提出王國欽與己○○、
　　王明輝等人對談之錄音帶譯文，雖言談間有土地出租之應對 (見原審卷一第三七
　　八、三七九頁) ，惟王國欽已於原審證稱該錄音譯文有些內容已被刪掉，較不正
　　確，該譯文並不是很完善云云(見原審卷一第三八八頁反面、第三八九頁)，且對
　　於土地出租等情並未具體陳明，則錄音譯文之土地出租究係原地上權契約之租地
　　關係，抑或另訂之租賃契約，即難辨明，亦不足為上訴人辛○○等七人與被上訴
　　人之前手王國欽間有租賃關係之佐證。另證人廖阿嬰於原審雖證稱：「．．．系
　　爭土地使用情形，據我父親告訴我是承租整筆土地，後來才蓋房子．．．」云云
　　(見原審卷一第三四二頁)，惟其證言係屬傳聞，且其所謂承租，是否即係地上權
　　所指之租賃契約，亦不得而知。此外，復無其他證據足資證明廖阿嬰所稱之承租
　　係指地上權存續期間屆滿後之租賃契約，自不足為上訴人辛○○等七人有利之認
　　定，難為上訴人辛○○等七人與被上訴人之前手王國欽間有租賃關係存在之證明
　　。雖租賃契約之成立，不以訂立書面為要件，惟上訴人辛○○等七人對於其等究
　　係如何與被上訴人之前手王國欽發生不定期租賃關係？承租之標的為何？租金如
　　何約定？如何計算？如何給付？迄未舉證以實其說，自難僅憑上訴人辛○○等七
　　人片面說詞，即認上訴人辛○○等七人就附圖編號１、１之１、２、２之２、３
　　、３之３、４、５所示建物坐落之系爭土地有不定期租賃關係存在。
４、次查前開地上權存續期間於四十八年十月三十日屆滿，王國欽已於八十一年間向
    羅東地政事務所辦理塗銷，為上訴人辛○○等七人所不爭執，則地上權登記塗銷
    後，上訴人辛○○等七人占有使用系爭土地即屬無權占有，難謂其等與被上訴人
    之前手王國欽間仍有基地租賃之地上權關係存在。雖上訴人己○○、辛○○、甲
    ○○、庚○○、丙○○曾於八十六年三月三十一日以宜蘭郵局第二二六號存證信
    函郵寄八十一年起至八十五年止之租金予被上訴人而遭被上訴人拒收，有該存證
　　信函可憑(見原審卷一第二三一至二三三頁)，亦不足以改變上訴人辛○○等七人
　　於地上權塗銷後無權占有系爭土地之事實，是以上訴人辛○○等七人占用系爭土
　　地，既無任何正當之法律權源，自無民法第四百五十一條規定適用之餘地，應屬
　　無權占有甚明。
５、再者，上訴人辛○○等七人對於系爭土地上之建物均有處分權能：
(1)、附圖編號１、１之１、２、２之１建物部分：
、上訴人辛○○於原審陳稱：「我住三十七號，四十四年嫁給廖錦雲時，就有這房
    子，房子是我們祖先蓋的，目前房子附圖編號２及２之１，所有權人為癸○○、
    己○○、戊○○、壬○○與我，附圖編號１及１之１是我先生蓋，目前納稅義務
    人是我，也是我在使用」等語(見原審卷二第一三五頁)。
、上訴人癸○○於原審陳稱：「我現在不住在三十七號，我是廖錦雲的女兒，附圖
    編號１、１之１、２、２之１之建物是我與辛○○、戊○○、己○○、壬○○所
　　有，我是父親死亡而繼承(見原審卷二第一三六頁)。
、又廖錦雲三十八年向羅東地政事務所填寫之建築改良物情形填報表及羅東地政事
　　務所建築改良登記簿(見原審卷二第一一一至一一五頁)，均載明上開建物為廖錦
　　雲所有，堪認系爭１、１之１、２、２之１之建物應係廖錦雲所有，要無疑義。
　　則廖錦雲過世後，即應由上訴人辛○○、壬○○、癸○○、己○○、廖阿祥繼承
　　，其等並曾向宜蘭縣稅捐處羅東分處申報繼承(見原審卷二第一五九頁)，而廖阿
　　祥於八十六年五月三十一日死亡，其妻李美玉生前已與廖阿祥離婚，因之繼承人
　　僅戊○○ (七十年十一月六日出生)一人，復有戶籍謄本可按(見原審卷二第一六
　　○頁) 。是以上訴人辛○○、壬○○、癸○○、己○○、戊○○對於系爭１、１
　　之１、２、２之１建物即因繼承而公同共有，自有處分之權能。
(2)、附圖編號３、３之１建物部分：
    上訴人甲○○於原審陳稱：「我原是住三十六號房子，包含附圖編號３及３之１
    部分，那是我岳母的父親蓋的，後來我岳母去逝後，由我單獨繼承使用」等語（
　　見原審卷二第一五一頁)，且依宜蘭縣稅捐稽徵處函覆鈞院所提供資料(見原審卷
　　一第八二、八三頁) ，系爭３、３之１建物之門牌號碼為蘇澳鎮福德西巷三十六
　　號，亦係甲○○一人所有，足見系爭３、３之１建物係甲○○一人所有，而有處
　　分權能。
(3)、附圖編號４建物部分：
    上訴人丙○○於原審陳稱：「我現在住的門牌號碼是三十五號，這房子是庚○○
    祖先蓋的，房子是庚○○繼承，借給我住的」等語（見原審卷二第一三六頁) ，
    上訴人庚○○於原審亦陳稱：「三十五號也是我繼承分得，借給丙○○住的」等
    語（見原審卷二第一三七頁），且依建築改良登記簿謄本記載，系爭４之建物亦
    登記為上訴人庚○○一人所有，有該登記簿謄本可稽 (見原審卷一第一七一、一
    七二頁) ，足見系爭４之建物係上訴人庚○○一人所有而交由上訴人丙○○使用
    ，上訴人庚○○亦有處分權能。
(4)、附圖編號５建物部分：
    上訴人庚○○於原審陳稱：「我現住所門牌號碼是三十四號，房子是我祖先蓋的
    ，這是我繼承分得」等語（見原審卷二第一三七頁) 。而依建築改良登記簿謄本
    記載，系爭５之建物亦登記為上訴人庚○○一人所有 (見原審卷一第一七、一七
    二頁)，足見系爭５之建物係庚○○一人所有，而有處分權能，亦堪認定。
６、揆諸前開說明，被上訴人請求上訴人辛○○、戊○○、己○○、壬○○、癸○○
    將、坐落二八九地號如附圖編號１所示土地上面積○．○一四○五六公頃之加
    強磚造平房及鐵架造雨棚、坐落二九○之一地號如附圖編號１之１所示土地上
    面積○‧○○三一九八公頃之鐵架造鐵皮頂平房、坐落二八九地號如附圖編號
    ２所示土地上面積○‧○○七七四六公頃之磚木造平房、坐落二九○之一地號
    如附圖編號２之１所示土地上面積○‧○○二○八九公頃之磚木造平房拆除；上
    訴人甲○○應將、坐落二九○之一地號如附圖編號３所示土地上面積○‧○一
    四六八八公頃之磚木造平房、坐落二八九地號如附圖編號３之１所示土地上面
    積○‧○○○二五九公頃之磚木造平房拆除；上訴人庚○○將、坐落二九○之
    一地號如附圖編號４所示土地上面積○‧○○六四六七公頃之磚木造平房、坐
    落二九○之一地號如附圖編號５所示土地上面積○‧○一○九五四公頃之磚木造
    平房拆除，即屬有據。
(二)、新訴部分：
１、請求辛○○、戊○○、己○○、壬○○、癸○○、甲○○、庚○○返還基地部分
    ：
(1)、按各共有人對於第三人，得就共有物之全部為本於所有權之請求。但回復共有物
    之請求，僅得為共有人全體之利益為之，民法第八百二十一條定有明文。又「依
    民法第八百二十一條之規定，各共有人對於第三人，得就共有物之全部，為本於
    所有權之請求，此項請求權既非必須由共有人全體共同行使，則以此為標的之訴
    訟，自無由共有人全體共同提起之必要。所謂本於所有權之請求權，係指民法第
    七百六十七條所規定之物權的請求權而言，故對於無權占有或侵奪共有物者，請
    求返還共有物之訴，得由共有人中之一人單獨提起，惟依民法第八百二十一條但
    書之規定，應求為命被告向共有人全體返還共有物之判決而已。」最高法院二十
    八年上字第二三六一號判例要旨足資參照。
(2)、本件新訴原告乙○○於八十六年十二月十四日已將系爭二八九、二九○之一地號
    土地之應有部分各四○○分之三移轉登記予訴外人林旺仁所有，有土地登記謄本
    在卷可考  (見本院卷第二六○、二六一頁)，且為兩造所不爭執，則系爭土地為
    新訴原告乙○○、丁○○及訴外人林旺仁所共有，即無疑義。新訴被告辛○○、
    戊○○、己○○、壬○○、癸○○對於、坐落二八九地號如附圖編號１所示土
    地面積○．○一四○五六公頃、坐落二九○之一地號如附圖編號１之１所示土
    地面積○‧○○三一九八公頃、坐落二八九地號如附圖編號２所示土地面積○
    ‧○○七七四六公頃、坐落二九○之一地號如附圖編號２之１所示土地面積○
    ‧○○二○八九公頃；新訴被告庚○○應對於、坐落二九○之一地號如附圖編
    號４所示土地面積○‧○○六四六七公頃、坐落二九○之一地號如附圖編號５
    所示土地面積○‧○一○九五四公頃；新訴被告甲○○對於、坐落二九○之一
    地號如附圖編號３所示土地面積○‧○一四六八八公頃、坐落二八九地號如附
    圖編號３之１所示土地面積○‧○○○二五九公頃，既屬無權占有，則新訴原告
    請求新訴被告辛○○、戊○○、己○○、壬○○、癸○○、甲○○、庚○○分別
    將附圖編號１、１之１、２、２之２、３、３之３、４、５所示建物占用之基地
    返還新訴原告及其他共有人全體，即非無據。
２、請求丙○○遷讓部分：
    查新訴被告丙○○居住之門牌號碼三十五號房屋即附圖編號４所示建物，係向庚
    ○○所借，已據其於原審陳明在卷（見原審卷二第一三六頁) ，且庚○○於原審
    亦陳稱：「三十五號也是我繼承分得，借給丙○○住的」等語在卷（見原審卷二
    第一三七頁）。而庚○○係無權占有附圖編號４所示建物坐落之基地，已如前述
    ，則新訴被告丙○○因居住系爭建物而占有坐落之基地，自屬無權占有甚明。從
    而新訴原告請求新訴被告丙○○應自附圖編號４所示建物之基地遷出，亦屬有據
    。
四、綜上所述，被上訴人請求上訴人辛○○、戊○○、己○○、壬○○、癸○○將
    、坐落二八九地號如附圖編號１所示土地上面積○．○一四○五六公頃之加強磚
    造平房及鐵架造雨棚、坐落二九○之一地號如附圖編號１之１所示土地上面積
    ○‧○○三一九八公頃之鐵架造鐵皮頂平房、坐落二八九地號如附圖編號２所
    示土地上面積○‧○○七七四六公頃之磚木造平房、坐落二九○之一地號如附
    圖編號２之１所示土地上面積○‧○○二○八九公頃之磚木造平房拆除；請求上
    訴人甲○○應將、坐落二九○之一地號如附圖編號３所示土地上面積○‧○一
    四六八八公頃之磚木造平房、坐落二八九地號如附圖編號３之１所示土地上面
    積○‧○○○二五九公頃之磚木造平房拆除；請求上訴人庚○○將、坐落二九
    ○之一地號如附圖編號４所示土地上面積○‧○○六四六七公頃之磚木造平房
    、坐落二九○之一地號如附圖編號５所示土地上面積○‧○一○九五四公頃之磚
    木造平房拆除，即屬正當，應予准許，原審為上訴人辛○○等七人敗訴判決，並
    無違誤，上訴人辛○○等七人之上訴意旨仍執陳詞指摘原判決此部分不當，求予
    廢棄改判，為無理由，應予駁回上訴。至於新訴原告請求新訴被告辛○○、戊○
    ○、己○○、壬○○、癸○○應將、坐落二八九地號如附圖編號１所示土地面
    積○．○一四○五六公頃、坐落二九○之一地號如附圖編號１之１所示土地面
    積○‧○○三一九八公頃、坐落二八九地號如附圖編號２所示土地面積○‧○
    ○七七四六公頃、坐落二九○之一地號如附圖編號２之１所示土地面積○‧○
    ○二○八九公頃返還新訴原告及其他共有人全體；新訴被告庚○○應將、坐落
    二九○之一地號如附圖編號４所示土地面積○‧○○六四六七公頃、坐落二九
    ○之一地號如附圖編號５所示土地面積○‧○一○九五四公頃返還新訴原告及其
    他共有人全體；新訴被告甲○○應將、坐落二九○之一地號如附圖編號３所示
    土地面積○‧○一四六八八公頃、坐落二八九地號如附圖編號３之１所示土地
    面積○‧○○○二五九公頃返還新訴原告及其他共有人全體；及請求上訴人丙○
    ○應自附圖編號４所示之建物所坐落之基地遷出，均有理由，應予准許，爰分別
    判決如主文第二、三項所示。又本件事證已臻明確，兩造其餘攻擊、防禦方法經
    審酌後，認與判決結果不生影響，無逐一論述之必要，附予敘明。
據上論結，上訴人辛○○等七人之上訴(拆屋部分)為無理由、新訴原告之新訴 (返還
土地及遷讓部分) 為有理由，依民事訴訟法第四百四十九條第一項、第四百六十三條
、第七十八條、第八十五條第一項但書、第二項，判決如主文。
中　　　華　　　民　　　國　　九十一　　　年　　　二　　　月　　五　　日
　　　　　　　　　　　　　　　　民事第十六庭
　　　　　　　　　　　　　　　　　　審判長法　官　阮　富　枝
　　　　　　　　　　　　　　　　　 　　　 法　官　吳　麗　惠
                                          法　官　黃　豐　澤
右正本係照原本作成。
上訴人及新訴被告均得上訴如不服本判決，應於收受送達後二十日內向本院提出上訴
書狀，其未表明上訴理由者，應於提出上訴後二十日內向本院補提理由書狀（均須按
他造當事人之人數附繕本）上訴時應提出委任律師或具有律師資格之人之委任狀；委
任有律師資格者，另應附具律師及格證書及釋明委任人與受任人有民事訴訟法第四百
六十六條之一第一項但書或第二項（詳附註）所定關係之釋明文書影本。
中　　　華　　　民　　　國　　九十一　　年　　　二　　　月　　　七　 　 日
　　　　　　　　　　　　　　　　　　　　　書記官　廖　麗　蓮
附註：
民事訴訟法第四百六十六條之一（第一項、第二項）：
對於第二審判決上訴，上訴人應委任律師為訴訟代理人。但上訴人或其法定代理人具
有律師資格者，不在此限。
上訴人之配偶、三親等內之血親、二親等內之姻親，或上訴人為法人、中央或地方機
關時，其所屬專任人員具有律師資格並經法院認為適當者，亦得為第三審訴訟代理人
。
